【裁判字號】    90,簡上,244
【裁判日期】    901012
【裁判案由】    誣告
【裁判全文】
臺灣臺北地方法院刑事判決                          九十年度簡上字第二四四號
    上  訴  人
    即  被  告  甲○○
右列被告因誣告案件，不服本院簡易庭九十年度簡字第一四五八號，中華民國九十年
六月八日第一審判決（聲請簡易判決處刑案號：九十年度偵字第七七一五號）提起上
訴，本院管轄第二審之合議庭，認為應適用通常程序審判，自為第一審判決，判決如
左：
    主  文
原判決撤銷。
甲○○無罪。
    理  由
一、檢察官聲請簡易判決處刑書意旨略以：被告甲○○明知付款人為第一商業銀行（
    下簡稱第一銀行）興雅分行，票載到期日為九十年一月十日，號碼ＱＢ0000
    000號，金額為新臺幣（下同）二十二萬八千元之支票一紙，於其妻張碧霞向
    施林豔秋訂購成衣作為給付價金之用，並非遺失，仍填具遺失票據申報書一紙，
    向第一銀行申報掛失止付，謊報上開支票於九十年一月二日上午在家中遺失，並
    向臺北市政府警察局及臺北縣警察局請求協助偵查涉犯侵占遺失物罪嫌之人，而
    未指定犯人誣告，嗣施林豔秋將上開支票交付蘇美珠調取現金，蘇美珠持以提示
    遭退票，而查獲上情，因認被告涉犯刑法第一百七十一條第一項之未指定犯人誣
    告罪罪嫌等語。
二、按犯罪事實應依證據認定之，無證據不得推定其犯罪事實。又不能證明被告犯罪
    者，應諭知無罪之判決，刑事訴訟法第一百五十四條、第三百零一條第一項分別
    定有明文。又告訴人所述被害情形如無瑕疵可指，而就其他方面調查又與事實相
    符，其供述始足據為判決之基礎；且告訴人之告訴，係以使被告受刑事訴追為目
    的，是其陳述是否與事實相符，仍應調查其他證據以資審認（最高法院三十二年
    上字第六五七號、五十二年臺上字第一三００號判例參照）。又事實之認定，應
    憑證據，如未能發現相當證據，或證據不足以證明，自不能以推測或擬制之方法
    ，為裁判基礎（最高法院四十年臺上字第八六號判例參照）。另認定犯罪事實所
    憑之證據，雖不以直接證據為限，間接證據亦包括在內；然而無論直接或間接證
    據，其為訴訟上之證明，須於通常一般之人不致有所懷疑，而得確信其為真實之
    程度者，始得據為有罪之認定，倘其證明尚未達到此一程度，而有合理之懷疑存
    在時，即無從為有罪之認定，亦有最高法院七十六年臺上字第四九八六號判例可
    資參照。
三、公訴人認被告涉有前揭之未指定犯人誣告罪罪嫌，無非係以：上訴人就前揭犯行
    業已供認不諱、告訴人施林豔秋之指訴及證人蘇美珠之證詞及卷附之支票、退票
    理由單、票據掛失止付通知書、遺失票據申報書及支票明細表影本等為其論據。
四、訊據上訴人其雖坦承曾於九十年一月九日前去掛失上開支票，惟堅詞否認有何誣
    告犯行，辯稱：其因於九十年一月初與配偶張碧霞發生口角爭執，張碧霞因此不
    告而別，其遍尋張碧霞均無結果，數日後因修車欲開立支票付款，始發現支票簿
    不翼而飛，唯恐因票據遺失背負鉅額債務，經向銀行行員查詢，行員告知可先辦
    理掛失止付，並由行員查得未兌現之支票號碼，其遂據以申請掛失止付，並無誣
    告之犯罪故意等語。經查：
（一）上訴人係於九十年一月九日前去申報上開支票於九十年一月二日上午十時許在
      家中遺失之事實，業據上訴人自承在卷，並有該遺失票據申報書及票據掛失止
      付通知書影本在卷可稽，且上訴人之配偶張碧霞業已於九十年一月二日上午離
      家出走而去向不明之事實，亦有臺北縣警察局三重分局三重派出所九十年一月
      八日下午一時二十分之受理查詢人口案件登記表影本附卷足參（見偵卷第二十
      五頁）。
（二）上訴人就前去申報上開支票遺失之原因，其於偵查中之供述分別為：「我於一
      月二日發現我妻子張碧霞二女唐筱蓓連同我所有之第一銀行興雅分行支票（整
      本空白支票約二十五張）一起失蹤，我就向該銀行掛失止付並向臺北縣三重分
      局三重派出所報案，並由警方受理失蹤人口，及支票失竊案」（見偵卷第五頁
      背面警訊筆錄）、「我太太最清楚，請給我自新的機會，我會把太太找出來，
      以後我不會再隨便把票隨便掛失，請從輕發落，現在我票也不用了」（見偵卷
      第四十六頁背面偵訊筆錄），而上訴人於本院之供詞則為「（法官問：為何前
      去掛失止付？）銀行通知我，有新臺幣二十二萬八千元的支票有人提示，我就
      去銀行查還有幾張沒有兌現，銀行行員就列出這張支票的號碼，所以我就申報
      這張支票遺失；（檢察官問：為何此張支票銀行通知你會知悉？）銀行打電話
      給我時我剛好在家，我聽到數目二二八０００元就開始找我太太，但我太太只
      回我電話，在電話中對我說是借票給他人使用，我就要我太太趕快回來，還說
      借票給他人會惹麻煩；（法官問：與你太太聯絡該支票時間點？）我的意思是
      說九十年一月二日銀行通知我有一張新臺幣二十萬零八千元整的支票要兌現，
      我覺得數目比平常使用金額較大，所以開始找我太太查問開票事宜，我太太才
      在電話中對我說票有借人使用，至於新臺幣二十二萬八千元整支票是因為過了
      好幾天找不到我太太我才去報遺失。我是到九十年一月二日才知道有借票這件
      事，之前我完全不知道」（見本院九十年八月十三日訊問筆錄），綜觀上訴人
      於偵審中之各次供述內容，雖因九十年一月二日上訴人於第一銀行之支票存款
      帳戶曾有一張金額二十萬八千元之支票經持票人提示並已兌現，而致上訴人時
      有將報失之二十二萬八千元支票與該張二十萬八千元支票誤述之情事，惟上訴
      人陳述之真意應係其於九十年一月二日上午因接獲銀行通知有人提示一張票面
      金額二十萬八千元之支票，其覺金額較大乃欲向其妻張碧霞查詢，惟張碧霞僅
      於當日以電話向其表示該支票係借人使用，其乃知悉張碧霞有將支票借人使用
      之情事，故上訴人之歷次陳述雖有混淆九十年一月二日已兌現與九十年一月九
      日掛失該二紙支票之情形，惟核其供述答辯內容前後尚屬相符，其陳述之內容
      均係提出答辯而非坦承未指定犯人誣告犯行，且九十年一月二日上訴人前揭支
      票帳戶確已兌現該張二十萬八千元支票之事實，亦有第一銀行支票存款對帳單
      影本附卷足考。
（三）被告於九十年一月九日所掛失止付之號碼ＱＢ0000000號、金額為二十
      二萬八千元之支票係由被告之妻張碧霞所簽發並交付予告訴人施林豔秋之事實
      ，業據告訴人證述無訛，而該紙二十二萬八千元支票之票載發票日為九十年一
      月十日之事實，亦有該支票影本附卷足憑，則被告於前去銀行掛失之時該支票
      尚未到期之事實堪予認定，故該支票既於九十年一月九日掛失時期票載發票日
      尚未屆至，自無於九十年一月九日之前銀行即以電話通知有人提示兌現之理，
      從而足認被告於偵審中所稱有銀行電話通知支票提示乃向其妻張碧霞查問簽發
      支票原因係指九十年一月二日已予兌現之二十萬八千元支票，而非指九十年一
      月九日掛失之二十二萬八千元支票，則審酌告訴人係自張碧霞處取得該支票，
      故被告所辯其於掛失之時，並不知告訴人持有該張支票等語，尚堪採信。
（四）被告就授權其妻張碧霞使用其空白支票簿，並以被告為發票人簽發支票以供批
      貨給付貨款之用，此為被告所自承在卷，而被告於九十年一月九日前去第一銀
      行所掛失止付之支票為「ＱＢ0000000」（即告訴人施林豔秋所交付予
      證人蘇美珠之支票）、「ＱＢ0000000」、「ＱＢ0000000至五
      八」及「ＱＢ0000000至七五」共計被告於當日所掛失止付支票票總數
      為二十四張（見偵卷第四十八、四十九頁之票據遺失止付通知書正本），是與
      被告於警訊筆錄中所稱「整本空白支票約二十五張」已遺失等情尚屬相符（見
      偵查卷宗第五頁背面第五行），則審酌被告係就九十年一月九日尚未經人提示
      之支票予以掛失止付，尚無任何積極證據足認被告於當時業已知悉其所掛失之
      該等支票中之部分已由其妻張碧霞簽發予告訴人持有，自無從推定被告有何誣
      告之犯罪故意。
（五）至告訴人施林豔秋雖指訴被告甲○○之支票簿中，票據號碼「ＱＢ00000
      00」、「ＱＢ0000000」、「ＱＢ0000000」之三張支票與被
      告所掛失止付之支票「ＱＢ0000000」係屬同一本支票簿，惟三張支票
      早已於八十九年八月三日及十一月九日由張碧霞簽發交付，票據號碼「ＱＢ0
      000000」、「ＱＢ0000000」並已兌現（見偵查卷宗第五五頁附
      件）等語，惟查告訴人商業往來對象既係被告之妻張碧霞而非被告本人，則雖
      張碧霞前所簽發並交付予告訴人之同本支票簿中之二張支票已經兌現，然該二
      張支票既非被告所簽發亦非被告與告訴人有何商業交易，即無從認定被告於掛
      失之時明知其等已兌現之支票係由告訴人所提示，故雖告訴人曾提示並兌現被
      告之該二張支票，然亦無從以此而驟論以被告誣告罪責。
（六）綜上所論，被告係因九十年一月二日張碧霞離家出走後其欲使用支票，始發現
      支票簿業已失蹤，乃於九十年一月八日前去警局報案查尋其妻張碧霞，並於九
      十年一月九日前去第一銀行向行員查詢其已請領支票而尚未經人提示之支票號
      碼明細，並據以申報票據遺失掛失止付，且被告最後於九十年一月二日與張碧
      霞最後一次電話聯絡時張碧霞僅告知一月二日遭人提示之二十萬八千元支票係
      供人調借之用，則顯見被告於前去掛失止付之時主觀上並無告訴人持有九十年
      一月九日二十二萬八千元支票之認知，且被告倘有利用張碧霞離家出走而據以
      誣告之犯意，其自當於九十年一月二日知悉有人提示二十萬八千元支票時即前
      去掛失止付，然由九十年一月二日該紙二十萬八千元支票業已經兌現之事實，
      得認被告所辯係因遍尋張碧霞無著後始掛失止付票據並無誣告故意等語，尚堪
      採信，此外，復查無其他積極證據足資證明被告有何未指定犯人誣告之犯行，
      尚難僅以告訴人之指訴遽以認定被告犯行，揆諸前揭說明，自應諭知無罪之判
      決，故原審依刑法第一百七十一條第一項之規定對被告論罪科刑，尚有未洽，
      被告上訴意旨否認犯罪指摘原判決不當，為有理由，自應由本院予以撤銷改判
      ，而為被告無罪之諭知。
五、又本件被告甲○○所為既未該當於刑法第一百七十一條第一項之構成要件，而應
    對其諭知無罪之判決，已如前述，原審本不得適用刑事訴訟法第七編所定之簡易
    程序對其論罪科刑，而應依刑事訴訟法第四百五十二條規定適用通常程序為審判
    ，則本院所為前開判決，係依刑事訴訟法第四百五十五條之一第三項規定準用同
    法第三百六十九條第二項規定適用第一審通常程序而為之第一審通常程序判決，
    附此敘明。
據上論結，應依刑事訴訟法第四百五十五條之一第一項、第三項、第四百五十二條、
第三百六十九條第一項前段、第二項、第三百六十四條、第三百零一條第一項，判決
如主文。
本案經檢察官田炳麟到庭執行職務。
中    華    民    國      九十        年      十    月    十二          日
                                      臺灣臺北地方法院刑事第六庭
                                          審判長  法  官  劉慧芬
                                                  法  官  梁耀鑌
                                                  法  官  劉煌基
右正本證明與原本無異。
如不服本判決，應於判決送達後十日內，向本院提出上訴狀（應抄附繕本）。告訴人
或被害人如對於本判決不服者，應具備理由請求檢察官上訴，其上訴期間之計算係以
檢察官收受判決正本之日期為準。
                                                  書記官  謝志偉
中    華    民    國      九十        年      十    月    十五          日


司法院資訊處製作；財團法人民間司法改革基金會備份。
